【裁判字號】    95,撤緩,48
【裁判日期】    950809
【裁判案由】    聲請撤銷緩刑
【裁判全文】
臺灣彰化地方法院刑事裁定              95年度撤緩字第48號
聲  請  人  臺灣彰化地方法院檢察署檢察官
受  刑  人  甲○○
上聲請人因受刑人違反槍砲彈藥刀械管制條例案件（本院94年度
訴字第1422號），聲請撤銷緩刑之宣告（95年執聲字第825 號）
，本院裁定如下：
    主  文
聲請駁回。
    理  由
一、聲請意旨略稱：受刑人甲○○因違反槍砲彈藥刀械管制條例
    案件，前經本院於民國94年10月13日以94年度訴字第1422號
    判決判處有期徒刑2 年，併科罰金新臺幣（下同）20,000元
    ，緩刑5 年，並於94年10月31日確定。其另於緩刑期內即95
    年5 月11日，更犯家庭暴力防制法罪，經本院於95年6 月26
    日以95年度彰簡字第504 號判決判處拘役50日確定在案，已
    合於刑法第75條之1 第1 項第2 款所定得撤銷緩刑宣告之原
    因，因而聲請將上述緩刑之宣告，予以撤銷等語。
二、按於中華民國94年1 月7 日刑法修正施行前，受緩刑之宣告
    ，94年1 月7 日修正刑法施行後，仍在緩刑期內者，適用94
    年1 月7 日修正施行之刑法第75條、第75條之1 及第76條規
    定，中華民國刑法施行法第6 條之1 定有明文。而修正增訂
    之刑法75條之1 第1 項第2 款規定：「受緩刑之宣告而有下
    列情形之一，足認原宣告之緩刑難收其預期效果，而有執行
    刑罰之必要者，得撤銷其宣告：二、緩刑期內因故意犯他罪
    ，而在緩刑期內受得易科罰金之有期徒刑、拘役或罰金之宣
    告確定者。」，則檢察官於刑法修正施行（95年7 月1 日）
    後之95年7 月25日，依中華民國刑法施行法第6 條之1 、刑
    法第75條之1 第1 項第2 款之規定向本院聲請撤銷受刑人緩
    刑之宣告，固非無據。
三、惟：
  (一)按刑法之制裁多屬對自由或財產之剝奪，宜本節制原則，此
    即為刑法之「謙抑性」、「最後手段性」，基於此理念出發
    ，乃有罪刑法定主義之產生，而所謂「罪刑法定主義」，係
    指凡涉及刑罰權之發動及執行之規範，均應以法律加以明定
    ，亦即，除犯罪之法律要件及其法律效果應以法律加以明定
    外，就刑罰權之發動（如是否須經告訴、是否須先經保安處
    分【例如施用毒品之犯罪】）及刑罰是否執行、如何執行或
    暫緩執行，亦均應有法律明確之規定；因此，罪刑法定主義
    之實質內涵，應包括「習慣法禁止原則」、「罪刑明確性原
    則」、「類推適用禁止原則」及「溯及既往禁止原則」，其
    中所謂「溯及既往禁止原則」，簡言之，係指禁止刑法在事
    後（即行為人行為後）惡化行為人之法律地位，使行為人不
    致蒙受不利之罪或刑。次按緩刑係法律提供法院對刑罰權運
    用之設計，旨在獎勵被告自新（最高法院72年台上字第3647
    號判例意旨參見），倘被告於緩刑期內潔身自愛，不再犯罪
    ，於緩刑期滿後，原宣告之刑即失其效力，不再執行原宣告
    之刑，是緩刑之宣告及撤銷既涉及刑罰權是否暫緩執行、執
    行及終局確定不執行，其宣告及撤銷之要件，自亦應以法律
    明定，且法律就此等要件之訂定及修正，亦應受「溯及既往
    禁止原則」之規範。
  (二)查本件受刑人前因違反槍砲彈藥刀械管制條例案件（下稱前
    案），經本院於94年10月13日以94年度訴字第1422號判決判
    處有期徒刑2 年，併科罰金20,000元，緩刑5 年，並於94年
    10月31日確定，則其緩刑應於99年10月31日期滿，嗣受刑人
    於緩刑期內即95年5 月11日，因更犯家庭暴力防制法違反保
    護令罪（下稱後案），經本院於95年5 月26日以95年度彰簡
    字第504 號判決判處拘役50日，並於95年6 月26日確定，是
    可知本件受刑人於緩刑期內再犯後案及經法院判決確定之時
    間均在刑法第75條修正及75條之1 增訂施行前，而依後案判
    決確定時有效之修正前刑法第75條規定，緩刑期內故意犯罪
    而遭法院判處拘役之刑者，並非得撤銷緩刑之條件，易言之
    ，法院依法不得據此撤銷受刑人所受緩刑之宣告，故本件受
    刑人前案所受緩刑之宣告，於後案判決拘役確定時，應已確
    定不會因該案之犯行遭法院撤銷，亦即，前案中國家刑罰權
    之暫緩執行及受刑人將來可於緩刑期滿後確定不受刑罰執行
    之權益均應已確定，基於「溯及既往禁止原則」，當不得以
    嗣後施行之法律因已增訂「緩刑期內故意犯罪而受拘役宣告
    者，亦得撤銷緩刑宣告」之規定，撤銷本已確定無法撤銷之
    緩刑宣告，而對受刑人執行刑罰；因此，法官於適用刑法施
    行法第6 條之1 所謂「於中華民國94年1 月7 日刑法修正施
    行前，受緩刑之宣告，94年1 月7 日修正刑法施行後，仍在
    緩刑期內者，適用94年1 月7 日修正施行之刑法第75條、第
    75條之1 及第76條規定」之規定時，即應基於法律規定原則
    合憲之方向，為合憲性之限縮解釋－即於修正刑法施行前已
    確定不得撤銷緩刑宣告之情形，不得於新刑法施行後，依該
    條援引修正後刑法增訂之撤銷緩刑事由，聲請撤銷原已確定
    不得撤銷之緩刑。是本件檢察官遽依刑法施行法第6 條之1
    ，援引修正後刑法第75條之1 第1 項第2 款規定，以受刑人
    於新法施行前因曾於緩刑期內故意犯後案之罪遭法院判處拘
    役確定，聲請撤銷於後案判決確定時本已確定不得撤銷之前
    案緩刑宣告，顯已違反罪刑法定主義之溯及既往禁止原則，
    容有違誤。
  (三)況縱依修正後刑法75條之1 第1 項規定，本條得撤銷緩刑之
    要件，除該條項各款事由外，尚須具備「足認原宣告之緩刑
    難收其預期效果，而有執行刑罰之必要者」之要件，而本件
    受刑人前案係犯槍砲彈藥刀械管制條例案件經法院判處有期
    徒刑2 年，後案則係犯家庭暴力防制法違反保護令罪經法院
    判處拘役50日，兩案不但犯罪型態、原因、侵害法益及社會
    危害程度完全不同，後案經法院斟酌全案情節後，亦僅宣告
    拘役50日之輕刑（依當時有效之刑法第75條，不得撤銷緩刑
    ），顯見後案犯罪情節尚非重大，是本院審酌上情，認尚難
    僅因受刑人於緩刑期內再犯後案，遽認前案原緩刑之宣告難
    收其預期效果，而有執行刑罰之必要。
四、綜上所述，本院認檢察官撤銷緩刑之聲請於法尚有不符，是
    本件聲請為無理由，應予駁回。
五、依刑事訴訟法第476條，裁定如主文。
中    華    民    國    95    年    8     月    9     日
                  刑事第一庭    法  官  吳永梁
以上正本證明與原本無異。
如不服本裁定，應於裁定送達後五日內向本院提出抗告狀 (須附
繕本 )。
中    華    民    國    95    年    8    月    14     日
                                書記官  陳美敏


司法院資訊處製作；財團法人民間司法改革基金會備份。
